臺灣高雄地方法院刑事判決　　　　　　　　　　　　　九十一年度易緝字第七四號
　　公　訴　人　臺灣高雄地方法院檢察署檢察官
　　被　　　告　乙○○
右列被告因詐欺案件，經檢察官提起公訴（八十三年度偵字第二三三九二號），本院
判決如左：
    主  文
乙○○無罪。
    理  由
一、公訴意旨略以：被告乙○○明知其經濟狀況不佳，已陷於無償還借款能力之狀態
    ，竟仍意圖為自己不法之所有，於民國八十二年五月十一日，至高雄市○鎮區○
    ○街四十二號，向告訴人甲○○佯稱：伊要跑船當船員，惟妻小在家恐無人照顧
    ，需借新臺幣（下同）三十萬元充當安家費，並償還債務，俟其隨船出港作業後
    ，會將收入寄回家裡，並由其妻分期償還云云，同時交付其所簽發之本票一紙予
    告訴人甲○○，以資搪塞，致告訴人甲○○陷於錯誤而當場如數借予。詎被告乙
    ○○取得款項後，不僅未予清償，更避不見面，逃匿無蹤，告訴人甲○○始知受
    騙。因認被告乙○○涉犯刑法第三百三十九條第一項詐欺取財罪嫌。
二、按犯罪事實應依證據認定之，無證據不得推定其犯罪事實；復不能證明被告犯罪
    或其行為不罰者，應諭知無罪之判決，刑事訴訟法第一百五十四條、第三百零一
    條第一項分別定有明文。又事實之認定應憑證據，如未能發現相當證據，或證據
    不足以證明，自不能以推測或擬制之方法，以為裁判基礎，最高法院著有四十年
    台上字第八六號判例可資參照。事實審法院對於證據之取捨，依法雖有自由判斷
    之權，然積極證據不足證明犯罪事實時，被告之抗辯或反證縱屬虛偽，仍不能以
    此資為積極證據應予採信之理由，最高法院著有三十年上字第四八二號判例可資
    參照。另認定不利於被告之事實，須依積極證據，苟積極證據不足為不利於被告
    事實之認定，即應為有利於被告之認定，更不必有何有利之證據。且告訴人之告
    訴，係以使被告受刑事訴追為目的，是其陳述是否與事實相符，仍應調查其他證
    據以資審認。又被害人之陳述如無瑕疪，且就其他方面調查又與事實相符，固足
    採為科刑之基礎，倘其陳述尚有瑕疪，則在未究明前，遽採為論罪科刑之根據，
    即難認為適法（最高法院三十年上字第八一六號、四十年台上字第八六號、五十
    二年台上字第一三○○號、六十一年台上字第三○九九號分別著有判例可資參照
    ）。而所謂無瑕疪，係指被害人所為不利被告之陳述，與社會上一般生活經驗或
    卷存其他客觀事實並無矛盾而言，至所謂就其他方面調查認與事實相符，非僅以
    所援用之旁證足以證明被害結果為已足，尤須綜合一切積極佐證，除認定被告確
    為加害人之可能外，在推理上無從另為其他合理原因之假設，有不合於此，即不
    能以被害人之陳述做為論斷之證據。又按刑法第三百三十九條詐欺罪之成立，須
    行為人意圖為自己不法之所有，而行使詐術使人陷於錯誤而交付財物或行為人因
    此而獲得財產上之不法利益為要件，而所謂以詐術使人交付財物，必係被詐欺人
    因其詐術而陷於錯誤，始為相當，若其所施用之方法，不能認為係詐術，亦不致
    使人陷於錯誤，即不構成本罪，此經最高法院著有四十六年度台上字第二六Ｏ號
    判例足資參照。又債務人於債之關係成立後，如有債務不履行之情形，在一般社
    會經驗上可能之原因甚多，縱令出於惡意而有遲延給付或不為給付之情形，苟無
    足以證明其在債之關係發生時自始故意藉此從事財產犯罪之積極證據，縱令於債
    之關係成立後，不依債之本旨而為履行，亦僅能令其負民事上之遲延給付責任，
    尚不得僅以債信違反之客觀事態，即推定債務人在負債之初即具有詐欺取財或得
    利之故意，此亦分別經最高法院著有八十五年度上易字第一六三Ｏ號、八十五年
    度自字第五Ｏ四號等判決足資參照。
三、公訴人認被告涉犯詐欺取財罪嫌，無非是以告訴人甲○○之指訴及被告簽發之本
    票附卷可稽，為其主要論據。訊之被告固不諱言於前揭時、地向告訴人甲○○借
    款三十萬元，惟堅決否認有詐欺取財之犯行，辯稱：伊係因經濟狀況不佳，才未
    依期償還，伊並無不法所有之意圖等語。
四、經查：
  (一)被告於右揭時、地向告訴人甲○○借款三十萬元一節，已據告訴人甲○○於偵訊
    及本院審理指訴綦詳，且為被告所不否認，並有被告所簽發面額三十萬元之本票
    一紙附卷可稽，此部分事證應無疑義。
  (二)本件應審究者，在於被告於借款之際，有無不法所有之意圖及詐術之行為。依告
    訴人於告訴狀所述：「被告與告訴人舊識，被告於八十二年五月十一日擬隨船出
    港時，前來告訴人公司佯渠因要跑船當船員，惟妻小在家恐無人照顧，央求告訴
    人借與三十萬元充當安家費，並償還外面債務。」，於偵訊時稱：「被告向我借
    三十萬元要返還外面的債務。（為何借他錢？）因為是很久的朋友」（八十三年
    十二月十二日偵訊筆錄），於本院調查時稱：「他（即被告）說他要還外面的債
    務及給家人生活費。」（本院八十四年七月二十五日訊問筆錄），足徵告訴人明
    知被告之經濟能力不佳，且係因念及舊情而同意借款予被告，尚難認係因被告施
    用何種詐術致其陷於錯誤可言。又告訴人稱被告曾於借款後第二個月償還二萬元
    等語（本院八十四年七月二十五日訊問筆錄），所償還之款項雖不多，然被告如
    屬自始無意清償，應無於借得上開款項後，仍清償該二萬元之必要，是被告雖尚
    未能清償完畢上開借款，然此僅係被告延未清償而已，無從以此推論其於借款之
    時，即有施用詐術，使告訴人陷於錯誤而交付借款之事實。從而，被告事後縱因
    經濟困難，致不能清償告訴人借款，亦屬民事清償借款之債務問題，被告所為尚
    難遽以詐欺罪責相繩。職是，被告所辯：並無詐欺犯意等語，洵非虛詞。
五、綜上所述，被告既無為自己不法所有之意圖，復未對於告訴人施用詐術，致其陷
    於錯誤之行為，則雖其事後未清償告訴人借款，然此核屬債務不履行之民事糾紛
    ，應循民事途徑解決，揆諸首揭說明，自與刑法詐欺取財罪構成要件有間，不得
    遽以該罪責相繩。此外，本院復查無其他積極證據足資證明被告有何公訴人所指
    之犯行，既不能證明被告犯罪，自應為被告無罪之諭知。
據上論斷，應依刑事訴訟法第三百零一條第一項，判決如主文。
中      華      民      國      九十一    年      五      月      六    日
                                  臺灣高雄地方法院刑事第七庭
                                      法  官  何  秀  燕
右正本證明與原本無異。
如不服本判決，應於判決送達後十日內，向本院提出上訴狀。
                                      書記官  邱  靜  銘
中      華      民      國      九十一    年      五      月      六    日
